【裁判字號】    98,重訴,162
【裁判日期】    981109
【裁判案由】    租佃爭議
【裁判全文】
臺灣高雄地方法院民事判決             98年度重訴字第162號
原      告  丙○○
訴訟代理人  丁○○
被      告  財政部國有財產局台灣南區辦事處
法定代理人  甲○○
訴訟代理人  乙○○
上列當事人間租佃爭議事件，本院民國98年10月22日言詞辯論終
結，判決如下：
  主  文
原告之訴駁回。
訴訟費用由原告負擔。
  事實及理由
一、原告主張：坐落高雄縣仁武鄉○○段10地號、面積3,215 平
    方公尺之土地，係被告管理之國有土地。原告就其中之1,45
    5 平方公尺（位置如附圖所示Ｂ部份，經測量後之實際使用
    面積為1,532 平方公尺，下稱系爭土地），與被告訂有耕地
    三七五減租條例所規定之耕地租賃契約，租賃期間自民國89
    年9 月31日起至102 年12月31日止（下稱系爭租約）。系爭
    土地原告雖曾於96年間借給他人做為堆置模版、雜物等使用
    ，且其中之部份土地長有雜草，但原告借給他人使用及長有
    雜物部份之上開土地，只是系爭土地之一部份，其他部份原
    告則種有樹木，詎被告竟以經其於96年11月23日勘查現場之
    結果，系爭土地上係全筆供堆置模版、雜物、土石使用，其
    他部份則係雜草叢生等情事，認原告有不自任耕作之情事而
    主張系爭租約無效。因原告只是將系爭土地之一部份短期暫
    時提供予他人堆置模版、雜物等使用，其他部份則種植有樹
    木，借予他人堆置土石部份則是位於原告本人所有之同段13
    、17號土地上，並未位於系爭土地上，自無不自任耕作之情
    事，且經原告向高雄縣政府耕地租佃委員會申請調處之結果
    ，亦認被告得繼續耕作，詎被告竟不同意調處之結果，致原
    告之租賃權益受有侵害，爰提起本件確認之訴等語。並聲明
    ：確認兩造間就系爭土地之耕地三七五租賃關係存在。
二、被告則以：被告因接獲他人檢舉系爭土地做為砂石場使用，
    經於96年11月23日派員實地勘查結果，系爭土地確有全筆供
    堆置模版、雜物、土石使用及雜草叢生等之情形，原告於96
    年12月18日會同原告實地勘查現場時，於會勘現場亦自承其
    確實將系爭土地借給他人供堆置模版、雜物、土石使用。至
    於原告主張系爭土地中之一部份種植有樹木，係被告於事後
    始種植，於兩造會勘現場時，系爭土地上並無種植樹木之情
    事；且即使屬實，種植樹木亦不屬於耕作行為。依上開情事
    ，原告確有不自任耕作之情形，依耕地三七五減租條例第16
    條之規定，系爭租約自屬無效等語，資為抗辯。並聲明：駁
    回原告之訴。
三、兩造爭執及不爭執事項：
（一）不爭執事項：
  １、兩造間就系爭土地訂有耕地三七五租約，租賃期間自89年
      9 月31日起至102 年12月31止。有土地登記謄本及系爭租
      約在卷可稽（卷第14、15頁）。
  ２、系爭土地於96年11月23日被告派員實地勘查時，及於96年
      12月18日兩造會同勘查現場時，確有供他人堆置模版、雜
      物、土石使用，及未堆置模版部份之土地係雜草叢生之情
      形。並有被告提出之土地勘清查表、96年11月23日現場照
      片、96年12月18日兩造會勘紀錄、財政部國有財產局台灣
      南區辦事處97年7 月30日台財產南管字第0976002569號函
      等在卷可稽（卷第25頁以下）。
（二）爭執事項：
      原告之上開行為是否已符合耕地三七五減租條例第16條第
      1、2項所規定之不自任耕作之要件，而有租約無效之情形
      ？
四、原告之上開行為是否已符合耕地三七五減租條例第16條第1
    、2項所規定之不自任耕作之要件，而有租約無效之情形？
（一）按「承租人應自任耕作，並不得將耕地全部或一部轉租於
      他人。承租人違反前項規定時，原訂租約無效，得由出租
      人收回自行耕種或另行出租。」，耕地三七五減租條例第
      16條第1、2項定有明文。次按「耕地租賃，以支付地租而
      耕作他人之農地為要件，所謂耕作，指目的在定期（按季
      、按年）收獲而施人工於他人土地以栽培農作物而言（參
      照司法院院字第七三八號釋）。上訴人施人工於被上訴人
      之土地，其目的為「經營造林」，顯非耕地租賃。」、「
      承租人應自任耕作，違反此項規定者，其租約無效，耕地
      三七五減租條例第十六條第一項及第二項前段定有明文。
      又所謂「不自任耕作」，係兼指轉租及將耕地借與他人使
      用，或承租人自己未將租賃物供耕作使用，而擅自變更用
      途者而言。」，有最高法院63年台上字第1218號、63年台
      上字第599號判例及同院76年度台上字第2222號判決之意
      旨可資參照。再按「依耕地三七五減租條例所訂立之耕地
      租賃契約，承租人應以租賃物（耕地）供耕作之用，且應
      自任耕作，此就該條例第十六條承租人應自任耕作，否則
      原定租約無效之規定觀之自明。本件承租人既非以系爭土
      地供耕作之用，且堆放輪胎、廢鐵等物，無論係自己堆放
      抑供他人堆放，均屬不自任耕作，應准出租人收回耕地（
      參照司法院大法官會議釋字第一二五號解釋及本院四十八
      年台上字第一三六二號判例）。」，亦有最高法院67年度
      第7 次民事庭庭推總會議決議（二）之意見可參。
（二）經查：
  １、系爭土地於95年間起原告即未種植農作物，而是種植樹木
      ，且於本件96年11月23日遭被告查獲後迄今，被告亦只是
      種植印度紫檀、黃水皮火炎木、光蠟樹等事實，為原告所
      自認之事實（見卷第44、103 頁以下之原告言詞辯論筆錄
      ），並有原告提出之95年3 月22日現場照片、系爭土地使
      用現狀況略圖、97年10月15日現場照片在卷可佐（卷第61
      、53頁以下），足認屬實。而所謂耕作之定義，係指目的
      在定期（按季、按年）收獲而施人工於他人土地以栽培農
      作物而言；另所謂農作物，則係指以植物之根、莖、花、
      果實、種子等產物做為經濟生產目的之作物而言，故如非
      定期（按季、按年）收獲，或係以樹木本身之價植做為交
      易目的之林木，自非「耕作農作物」之行為，而與自任耕
      作之要件不符。本件原告既只是種植樹木，參照上開「耕
      作」、「農作物」之定義及最高法院63年台上字第1218號
      判例認經營造林並非耕地租賃之意旨，應認造林及種植樹
      木，並非耕作行為，而確有不自任耕作之情形。
  ２、又系爭土地原告於96年11月間曾借給他人做為堆置模版、
      雜物等使用，為原告所自承之事實。原告雖主張其只就系
      爭土地中如附圖所示之Ｃ部份暫時借給他人使用云云，惟
      依兩造96年11月23日會勘現場之現場照片所示，模版、雜
      物等物係散置堆滿整筆土地（參見卷第29頁現場照片）；
      且依經原告簽名確認之96年12月18日兩造會勘紀錄內容所
      載（參見卷第30頁之會勘紀錄），原告亦自承其所使用之
      全部土地均借予其何姓友人及陳春使用；另原告係於遭被
      告查獲後始停止借予他人使用，並非自行停止借予他人使
      用，顯非只是欲短期借他人使用而已；另再參以本院98年
      8 月21日勘驗現場時，系爭土地上遭他人開出二條泥土路
      供砂石車出入通行使用（參見卷第79頁以下之勘驗筆錄、
      87及90頁現場照片），原告於本院審理中竟陳稱不知道係
      於何時及何人所開的，且迄今為止不但未阻止他人使用，
      反而答應歐姓工地負責人供其等繼續使用上開二條泥土路
      （參見卷第103 頁以下之言詞辯論筆錄），顯見漠不關心
      且未注意系爭土地之使用情形，故綜上情形判斷，足認原
      告確有不自任耕作，而將系爭耕地借與他人使用之情形。
  ３、至於被告雖主張原告另有將系爭土地借予他人堆置土石使
      用之情事，惟經本院囑託高雄縣仁武地政事務所測量後，
      土石部份係位於原告所有之同段13、17號土地上，而未位
      於系爭土地上，有如附圖所示之高雄縣仁武地政事務所複
      丈成果圖在卷可稽（卷第93頁），被告此部份之主張即不
      足以認為屬實，惟此部份之事實，並不影響前開二部份之
      事實，併予敘明。
（三）綜上所述，原告未種植農作物而只是種植樹木及將系爭土
      地借與他人使用之行為，已符合耕地三七五減租條例第16
      條第1 、2 項所規定之不自任耕作要件，而有租約無效之
      情形。從而，原告請求確認兩造間就系爭土地之耕地三七
      五租賃關係存在，為無理由，應予駁回。
五、本件事證及法律關係已明確，兩造之其他主張抗辯及證據即
    無另予審酌之必要，併予敘明。
六、訴訟費用負擔之依據：民事訴訟法第78條。
中    華    民    國    98    年    11    月    9     日
                  民事第四庭法  官  郭文通
正本係照原本作成。
如對本判決上訴，須於判決送達後20日內向本院提出上訴狀。
中    華    民    國    98    年    11    月    9     日
                            書記官  卓榮杰


司法院資訊處製作；財團法人民間司法改革基金會備份。
